臺灣臺中地方法院民事判決　　　　　　 94年度簡上字第209號
上　訴　人　亞洲奇基綜合計劃股份有限公司
法定代理人　甲○○
訴訟代理人　楊銷樺律師
複代理人　　丁○○
被上訴人　　丙○○
上列當事人間請求損害賠償事件，上訴人對於民國94年4月28日
本院台中簡易庭94年度中簡字第3號第一審判決提起上訴，本院
於94年11月17日言詞辯論終結，判決如下：
    主      文
上訴駁回。
第二審訴訟費用由上訴人負擔。
    事實及理由
壹、兩造爭執要旨：
  一、被上訴人部分：
    (一)於原審起訴主張：上訴人亞洲奇基綜合計劃股份有限公
        司（以下稱亞洲奇基公司）在台灣地區設有十餘處分公
        司，負責行銷該公司規劃之「富貴專案」、「寶利白金
        專案」等投資商品。被上訴人於民國（下同）91年9月
        25日向任職於上訴人公司台中營業處之江俊諺購買「富
        貴專案」二份及「寶利白金專案」三份，總價金為新臺
        幣（下同）694,000元。當時被上訴人資金不足，經擔
        任上訴人公司執行長之王國彬（按於原審為被告，經原
        審判決其敗訴後，因未上訴而告確定）建議，先以轉帳
        方式支付85,000元，其餘609,000元由被上訴人簽立借
        據後，取得江俊諺（按於原審為被告，經原審判決原告
        敗訴後，因原告未上訴而告確定）開立之上訴人公司收
        訖694,000元之付款證明，再由江俊諺介紹辦理信用貸
        款，向板信商業銀行貸得800,000元，於91年9月30 日
        將其中451,500元匯入萬泰銀行台中分行、帳號0000000
        00000號、戶名王盈心之帳戶，另將157,500元匯入華南
        銀行城東分行、帳號000000000000號、戶名亞洲奇基公
        司帳戶。嗣後被上訴人取得「富貴專案」投資證明文件
        二份，但一直未領得「寶利白金專案」投資證明文件，
        經以電話詢問江俊彥，獲知因總公司法律公關部門有疑
        問，待問題解決就會通知領取，並提供該公司法律公關
        部門乙○○手機號碼，被上訴人改向乙○○詢問，亦得
        相同答案。但經九個月過後，江俊諺不知去向，向上訴
        人公司申訴後，始知該公司並未收到被上訴人投資三份
        「寶利白金專案」款項416,400元，被上訴人始知受騙
        。茲因王國彬、江俊諺利用上訴人公司職務上給予機會
        ，並利用執行職務之時間及處所，不法侵占被上訴人投
        資款，而上訴人為王國彬、江俊諺之僱用人，爰依民法
        第一百八十四條第一項前段及第一百八十八條第一項前
        段規定，訴請上訴人與王國彬、江俊諺應連帶給付416,
        400元，及自91年9月30日起至清償日按年息百分之五計
        算之遲延利息。又如兩造間僅有債務不履行而無侵權行
        為，則上訴人與被上訴人間，就上開三份「寶利白金專
        案」買賣契約成立，上訴人卻拒絕交付投資憑證，被上
        訴人乃解除買賣契約，並備位請求上訴人返還所受領之
        買賣價金416,400元及法定遲延利息。而原審就被上訴
        先位聲明部分，判決王國彬與上訴人應連帶給付416,40
        0元，及自91年9月30日起至清償日止按週年利率百分之
        五計算之遲延利息（王國彬部分，因未提起上訴而確定
        ），並駁回被上訴人其餘之訴（因被上訴人未提起上訴
        而確定）。
    (二)被上訴人於本院為駁回上訴之聲明，並補稱：依本院94
        年度易字第592號刑事判決所認定之犯罪事實，即知王
        國彬為上訴人之受僱人。被上訴人考慮王國彬為上訴人
        公司之執行長，且簽有匯款證明，故對匯款至何處，自
        無加以過問之必要。
  二、上訴人部分：
    (一)於原審抗辯：雖有僱用江俊諺及王國彬，但上訴人於聘
        僱員工之際，均有與員工簽訂合約書、切結書與服務自
        願書，要求員工遵照公司規定，並一再三申五令不讓員
        工利用職務之便，進行任何有損公司形象之不法行為，
        江俊諺亦一再指稱是依王國彬指示將被上訴人投資款匯
        入「王盈心」帳戶，足見上訴人確實通令要求員工將客
        戶款項匯入公司帳戶，而非個人私設帳戶。縱使認為王
        國彬、江俊諺確有侵權行為責任，然上訴人請求亦已逾
        二年消滅時效。蓋被上訴人於91年9月25日至上訴人之
        台中分公司購買系爭投資產品，同年月30日至板信商業
        銀行貸款，並將所貸金額分別匯往上訴人公司及「王盈
        心」帳戶，於同年10月16日僅領得二份富貴專案投資證
        明文件，依常理判斷，同時購買之產品，理當同時取得
        購買憑證，故被上訴人應於91年10月16日即知受有損害
        ，卻至94年初始提起訴訟，其損害賠償請求權時效業已
        消滅。至於原告備位聲明部分，上訴人並未收受被上訴
        人購買三份「寶利白金專案」416,400元價金，上訴人
        自無返還之理等語。
    (二)於本院聲明：原判決廢棄；上開廢棄部分，駁回被上訴
        人於第一審之訴。並補充陳述：
      1.王國彬非上訴人之受僱人：
        (1)按「台基建設股份有限公司」（以下稱台基公司)與
          「亞洲奇基綜合計畫股份有限公司」合併，消滅公司
          為「亞洲奇基綜合計畫股份有限公司」，存續公司為
          台基公司，嗣台基公司於91年間申請變更公司名稱為
          「亞洲奇基綜合計劃股份有限公司」，有台北市政府
          91年3月15日府建商字第091024918號函可稽。
        (2)上訴人於原審即已否認王國彬為上訴人之受僱人，毋
          庸負連帶賠償責任，且參照上訴人提出上訴人於更名
          前與王國彬間之「承攬合約書」，已明示其等間為「
          承攬」契約關係。依該合約書第二條約定：「甲方關
          係企業各項業務之推廣銷售及進行各項售後服務。」
          即見王國彬之工作範圍，是為上訴人完成商品之推廣
          銷售工作，且為上訴人之各關係企業之業務，並非單
          一公司內部之業務，顯然與一般受僱人應完全依雇主
          之指示為勞務給付，且通常僅提供勞務予同一雇主之
          情形不符。再者，王國彬每月所得之報酬，係按件計
          酬，每月所得報酬不同，足證王國彬與上訴人問為承
          攬契約關係無誤。
        (3)依王國彬勞工保險投保資料所示，其於90年2月25日
          至91年ll月l9日之投保單位雖為為上訴人，但上訴人
          僅是於該期間同意擔任王國彬之投保單位，不得因此
          遽認上訴人與王國彬間係僱傭契約關係。
        (4)被上訴人提出之人事資料卡，僅是上訴人為瞭解王國
          彬之基本資料，而要求王國彬填寫，不能因此遽認上
          訴人與王國彬間為僱傭關係。
        (5)上訴人於原審委任之訴訟代理人於94年1月24日言詞
          辯論期日表示「不否認有僱傭江俊彥與王國彬」，及
          辯論意旨狀第二段表示「答辯人僱用被告江俊彥、王
          國彬」，與上開承攬合約書、王國彬處理業務之情形
          、上訴人給付報酬之方式等情狀所示之事實不符，上
          訴人已於94年10月17日撤銷上開陳述。
        (6)上訴人於原審已提出與王國彬間之承攬合約書，原審
          法院就上訴人所提出之承攬合約書與未明確否認為王
          國彬之僱用人二者不相符合乙節，未依民事訴訟法第
          一百九十九條第二項規定闡明上訴人就此部分為明確
          之主張，故上訴人未於原審法院明確主張與王國彬間
          係承攬契約關係，顯然是因原審法院違背闡明義務所
          致。又上訴人與王國彬間之關係究竟為承攬契約關係
          或僱傭契約關係，攸關上訴人是否應負損害賠償責任
          ，原審法院於違背闡明義務情形下，逕為認定上訴人
          為王國彬之僱用人而為上訴人敗訴之判決，如不許上
          訴人於上訴審依上訴人於原審法院已提出之上開承攬
          合約書，明確主張否認為王國彬之僱用人，應屬顯失
          公平。參照民事訴訟法第四百四十七條第一項但書第
          一、六款規定、該條修正理由及最高法院85年台上字
          第1756號判例意旨，應准予上訴人基於原審已存在之
          證據，於上訴審為本項主張。
      2.觀諸被上訴人92年7月6日之申訴狀及被上訴人92年9月
        27日於台中市刑警隊經濟組之偵訊筆錄，可知被上訴人
        於91年ll月16日許即因未接獲領取『寶利白金專案』之
        投資憑證，先行與上訴人聯繫，並獲上訴人告知被上訴
        人未投資「寶利白金專案」，被上訴人始再聯絡江俊諺
        。亦即被上訴人於91年1l月16日許即知悉上訴人未收到
        其所投資之款項，該款項顯然可疑遭江俊諺、王盈心及
        王國彬等人侵吞，並於92年7月6日以上開申訴狀向上訴
        人請求賠償，但因被上訴人未依民法第一百三十條規定
        於六個月內提起民事訴訟，上開請求之時效自不中斷，
        。被上訴人應於93年11月16日前起訴請求始未罹於時效
        ，但其卻遲至93年12月17日提起本訴，顯逾二年時效期
        間。
      3.被上訴人明知其向上訴人公司買受投資商品時，應將全
        部投資款項直接匯入上訴人設於華南銀行城東分行之帳
        戶，此參江俊諺交付被上訴人之文件亦有明確記載，及
        被上訴人將部分投資款157,500元匯入前揭帳戶即明。
        且被上訴人如確實依前揭文件匯款，必不發生遭第三人
        侵占之損害。故被上訴人將451,500元匯入第三人「王
        盈心」之帳戶，致發生其中416,400元遭第三人侵占之
        損害，足見被上訴人就損害之發生顯然與有過失，依民
        法第二百十七條條第一項規定，應令被上訴人負擔百分
        之八十之損害為當，亦即被上訴人僅得請求上訴人賠償
        83,280元。因原審法院不僅未依民事訴訟法第一百九十
        九條第二項規定闡明上訴人是否提出與有過失之抗辯，
        更未依職權適用民法第二百十七條規定為裁判，顯然違
        反公平正義。依民事訴訟法第四百四十七條第一項但書
        第一、四、六款規定、該條修正理由及最高法院判例、
        判決意旨，應准允上訴人基於原審已存在之事實，於上
        訴審明確提出與有過失之抗辯。
貳、本件經兩造整理並協議簡化爭點如下：
  一、不爭執事項：（本院採為判決之基礎）
    (一)被上訴人向上訴人購買「富貴專案」二份及「寶利白金
        專案」三份，總價金為694,000元。被上訴人以轉帳方
        式支付85,000元，其餘價金於91年9月30日將其中451,5
        00元匯入萬泰銀行台中分行、帳號000000000000號、戶
        名王盈心帳戶，另將150,000元匯入華南銀行城東分行
        、帳號000000000000號、戶名亞洲奇基公司帳戶。
    (二)前述匯入王盈心帳戶之451,500元，其中416,400元遭王
        國彬私自挪用，被上訴人因而未領得三份「寶利白金專
        案」投資證明文件。
  二、爭執之事項：
    (一)王國彬是否為上訴人之受僱人？
    (二)如王國彬為上訴人之受僱人，上訴人有無民法第一百八
        十八條第一項但書所定情形而不負賠償責任？
    (三)被上訴人之損害賠償請求權是否已經罹於時效？
    (四)被上訴人對其損害之發生是否與有過失？
    (五)如被上訴人對其損害之發生與有過失，上訴人得減輕之
        賠償責任為何？
參、得心證之理由：
  一、王國彬是否為上訴人之受僱人？說明如下：
    (一)上訴人之訴訟代理人洪瑞悅律師於原審94年1月24日言
        詞辯論期日陳述：「不否認有僱用江俊諺及王國彬」（
        見原審卷第35頁），及於辯論意旨狀事實及理由欄第二
        段表示：「答辯人（指上訴人）雖僱用被告江俊諺、王
        國彬二人…」（見原審卷第45頁）。由此可知，上訴人
        之訴訟代理人於原審係自認上訴人僱用洪國彬之事實。
    (二)按自認之撤銷，除別有規定外，以自認人能證明與不符
        或經他造同意者，始得為之，民事訴訟法第二百七十九
        條第三項定有明文。上訴人於本院雖主張其與王國彬間
        成立者為承攬契約，上訴人之訴訟代理人於原審之自認
        與事實不符，故為撤銷云云。但查：
        1.上訴人曾於原審提出承攬合約書節本（按僅有第一頁
          ，見原審卷第47頁）及「約聘承攬合約書」節本（按
          僅有最後一頁，見原審卷第48頁，上訴人表示該契約
          原本已找不到，無法提出）各一紙。而依該「約聘承
          攬合約書」節本觀之，其上記載有喪假及公假之請假
          相關事宜、解約之事由、忘簽到之補辦手續及效果、
          新進人員須完成報到手續、已到公司但不能開早會或
          夕會之處理程序、若正式晉升經理時，該「約聘承攬
          合約書」即同時終止等事項。上訴人與王國彬間成立
          者如為承攬契約（其內容為王國彬為上訴人完成商品
          之推廣銷售工作），則王國彬只須為上訴人完成商品
          推廣銷售工作，即得向上訴人請求給付報酬，其何須
          受上訴人所訂請假、簽到等工作規則之限制；又如果
          僅單純為上訴人完成一定工作，又如何能晉升為上訴
          人之經理？從而上訴人主張其與王國彬間成立者為承
          攬契約乙節，與前開「約聘承攬合約書」節本所載內
          容，顯相矛盾。
        2.又上訴人於原審提出由王國彬簽具之切結書記載：「
          本人今『任職』於台基建設股份有限公司期間…」（
          見原審卷第49頁），由王國彬簽具之服務自願書記載
          ：「今承貴公司『任用』，願恪遵下列條款，忠誠服
          務…」（見原審卷第50頁）。再王國彬於90年2月5日
          至91年11月19日期間，是由上訴人為投保單位參加勞
          工保險，投保薪資每月19,200元，此有勞工保險查詢
          資料在卷可參。由上述資料觀之，足證王國彬應為上
          訴人之受僱人。
        3.另本院94年度易字第592號刑事判決，明確認定「王
          國彬自89年5月8日起至91年10月中旬止，任職於亞洲
          奇基公司擔任執行長一職，負責該公司業績之招攬及
          代收投款等業務」之事實，該判決雖經王國彬提起上
          訴，但已經臺灣高等法院臺中分院駁回上訴確定在案
          （94年度上易字第1032號），由此益證王國彬為上訴
          人之受僱人無疑。
        4.上訴人雖抗辯王國彬所得報酬係按件計酬，每月報酬
          不同，其於91年6、8、10、11月甚至完全無收入，故
          兩造非成立僱傭關係云云。惟按民法第一百八十八條
          第一項所稱之受僱人，只要客觀事實上受僱用人之選
          任、監督而為其服勞務之人即是，不問其間是否訂有
          僱傭契約、勞務種類如何、期間長短，乃至有無報酬
          ，均有本條之適用（見邱聰智著「新訂民法債編通則
          （上）」，2003年1月版，第209頁）。茲查：由前述
          王國彬是擔任上訴人公司之執行長，負責該公司業務
          招攬工作，其每月薪資報酬是依業績多寡核給，故難
          為定額，應可想像。至於上訴人所稱王國彬於91年6
          、8、10、11月份完全無收入乙節，雖有安泰商業銀
          行股份有限公司檢送之王國彬所有000000000000帳戶
          之交易明細表可稽，但王國彬應得之薪資報酬，是否
          完全以該帳戶顯示者為據，尚難確認。惟上訴人既以
          投保單位名義為王國彬加入勞工保險，而王國彬之投
          保薪資每月為19,200元，則應認為王國彬於上訴人公
          司每月領有一定之基本薪資，較屬合理。退步言之，
          縱使認為上訴人與王國彬間關於報酬之給付，係完全
          依招攬業績決定（即無業績即無報酬），但由前述王
          國彬於上訴人公司須請假、簽到及開會等情形觀之，
          王國彬顯然受上訴人之監督而為其服勞務甚明，故仍
          應認為王國彬係上訴人之受僱人。
        5.綜上所述，上訴人之訴訟代理人於原審所為之自認，
          核與事實並無不符，上訴人主張撤銷該自認，於法自
          有未合。從而王國彬為上訴人之受僱人，誠屬明確。
  二、如王國彬為上訴人之受僱人，上訴人有無民法第一百八十
      八條第一項但書所定情形而不負賠償責任？說明如下：
    (一)王國彬到職時所簽具之承攬合約書，其第四條雖約定：
        「乙方（指王國彬）其經手屬於甲方（指上訴人）之金
        錢、財產及有價證券應依甲方指示交付；…」，及服務
        自願書第一條：「遵守公司一切規章，服從公司任何調
        遣與指示。」但此僅是上訴人就王國彬於受僱期間須遵
        從其公司指示之概括要求。至於上訴人雖另提出記載「
        業務人員對於收受客戶或專案會員繳付之各項款項，應
        即依相關程序向公司報繳，嚴禁私自據為已有或挪作其
        他用途。」之公告一紙，但該公告內容是否確實通知王
        國彬知悉，上訴人未能舉證加以證明，故尚難憑此公告
        ，即認為上訴人監督王國彬執行職務已盡相當之注意。
    (二)又王國彬之主管乙○○，於臺灣臺中地方法院93年度偵
        字第2411號偵查案件中證稱：「王盈心這一組的帳都是
        王國彬在掌控，據我所知王盈心的帳戶應該是他們那一
        組的共用戶，等到錢收到某一數目才整筆交給公司，王
        國彬自己有私設帳戶被我們查到。」等語，既然王國彬
        之主管曾查知王國彬私設帳戶情事，卻任由王國彬使用
        戶名非屬上訴人公司之私人帳戶收取應收帳款，則更難
        認為上訴人對監督王國彬執行職務已盡相當之注意義務
        。從而上訴人並無民法第一百八十八條第一項但書所定
        「選任受僱人及監督職務之執行，已盡相當之注意或縱
        加以相當之注意而仍不免發生損害」情形而可不負賠償
        責任。
  三、被上訴人之損害賠償請求權是否已經罹於時效？說明如下
      ：
    (一)按因侵權行為所生之損害賠償請求權，自請求權人知有
        損害及賠償義務人時起，二年間不行使而消滅；自有侵
        權行為時起，逾十年者亦同，民法第一百九十七條第一
        項定有。依該規定，可知適用二年短期時效者，須請求
        權人知有「損害」及「賠償義務人」起，其時效始開始
        進行。
    (二)被上訴人雖然於92年7月6日以申訴狀向上訴人表示未領
        得「寶利白金專案」購買憑證（見臺灣臺中地方法院檢
        察署93年度偵字第2411號偵查卷第16頁），但上訴人於
        同年月15日回函稱「本公司台中地區原來經銷商，因業
        務關係已自92年6月份分別遷往他處營業，本公司為維
        護會員權益，特別擬函通知您，同時告知您所有專案權
        益不變，若有任何疑問，歡迎隨時來電本公司客服中心
        ，會有專人為您服務，不便之處敬請見諒！」等語（見
        前開偵查卷第20頁），其對於被上訴人詢問為何未領得
        「寶利白金專案」購買憑證乙事，隻字未提。而被上訴
        人既然以該申訴狀向上訴人表示未領得購買憑證之意，
        顯見其當時仍然認為所匯入王盈心帳戶之投資款已由上
        訴人收受，猶不知有部分投資款已遭王國彬侵占而受有
        損害，故侵權行為損害賠償請權之時效期間，尚無從起
        算。從而上訴人主張被上訴人於91年11月16日即知受有
        損害，卻遲至93年12月17日始提起本件訴訟，顯逾二年
        時效期云云，尚非可採。
  四、被上訴人對其損害之發生是否與有過失？說明如下：
      被上訴人向上訴人購買投資商品時，上訴人公司副理江俊
      諺雖有出具如要以匯款方式付款，應將款項匯入上訴人設
      於華南銀行城東分行000000000000之帳戶之注意事項予被
      上訴人。惟查：被上訴人當初向上訴人購買「富貴專案」
      二份及「寶利白金專案」三份之總價金694,000元，除以
      轉帳方式支付85,000元，其餘451,500元匯入王盈心帳戶
      ，150,000元匯入上訴人公司帳戶，此均係王國彬指示江
      俊諺要被上訴人如此匯款，業據江俊諺於前開偵查案件陳
      述明確，且江俊諺於被上訴人匯款前即出具上訴人已收訖
      694,000元之付款證明。而被上訴人信賴上訴人公司副理
      江俊諺之指示，且於江俊諺已出具收訖投資款之情形下，
      其將部分款項匯入江俊諺指示之王盈心帳戶，尚難認為有
      何過失可言。從而上訴人抗辯被上訴人就損害之發生與有
      過失，亦非可採。
  五、如被上訴人對其損害之發生與有過失，上訴人得減輕之賠
      償責任為何？說明如下：
      因被上訴人對損害之發生並無過失，故本件無民法第二百
      十七條第一項過失相抵之適用。
  六、綜上所述，上訴人主張之各項抗辯，均非可採。從而被上
      訴人依侵權行為之法律關係，請求上訴人與其受僱人王國
      彬連帶給付416,400元，及自91年9月30日起至清償日止按
      週年利率百分之五計算之遲延利息，為有理由，應予准許
      。原審為上訴人敗訴判決，核無不合。上訴意旨指摘原判
      決不當，聲明廢棄改判，為無理由，應予駁回。
肆、結論：本件上訴為無理由，依民事訴訟法第四百三十六條之
    一第三項、第四百四十九條第一項、第七十八條，判決如主
    文。
中　　華　　民　　國　　94　　年　　12　　月　　2 　　日
                  民事第一庭  審判長法  官  張惠立
                                    法  官  吳蕙玟
                                    法  官  游文科
正本證明與原本無異。
本判決不得上訴。
中　　華　　民　　國　　94　　年　　12　　月　　2 　　日
                                    書記官
